最高法院刑事判決　　　　　　九十四年度台上字第一五八八號
　　上　訴　人　甲○○
　　　　　　　　　　　　3號
　　選任辯護人　王家鈺律師
上列上訴人因偽造文書案件，不服台灣高等法院高雄分院中華民
國九十三年十二月二十一日第二審更審判決（九十三年度上更(二)
字第二七九號，起訴案號：台灣高雄地方法院檢察署八十七年度
偵字第二五三號），提起上訴，本院判決如下：
    主  文
原判決撤銷，發回台灣高等法院高雄分院。
    理  由
本件原判決認定上訴人甲○○於民國八十二年三月二十一日，以
其母顏秀霞名義，與陳玉英（於八十七年十月二十八日死亡）之
女陳美霞以陳玉英名義訂立不動產買賣合約書，由上訴人以新台
幣（下同）六十五萬元之價格，向陳美霞購買其母陳玉英繼承自
其父陳清雲（於六十六年十月三日死亡），已取得耕作權之高雄
縣桃源鄉○○段六三六號國有旱地，待將來取得該土地所有權時
，再行移轉登記予上訴人，陳美霞同時將其父陳清雲已取得承租
權之同段一二七號林地附贈與上訴人，亦待將來取得所有權後，
再將該林地轉讓予上訴人，惟該筆贈與之林地，簽約當時未詳查
地號，而將該地號及面積欄留空格，以待日後查明後再行填載。
嗣於八十五年五月十六日，陳玉英因在該高中段六三六、二０八
、二二二、二一二號等旱地及同段二二四號建地，於耕作權登記
後，繼續自行經營滿五年，依原住民保留地開發管理辦法第十七
條第一項之規定取得上開土地之所有權，上訴人竟基於概括之犯
意，偽造上開合約書，將該合約書空白欄地號內填載「二一二」
、面積欄填載「壹點壹柒壹零公頃」等字，並於八十六年六月間
，委由不知情之土地代書陳姵君偽造同段二一二號土地之買賣契
約書二份、土地登記申請書一份，及盜蓋陳玉英之印章於該兩份
買賣契約書及一份土地登記申請書上（陳玉英因上開旱地耕作權
而取得所有權，亦委由陳姵君辦理所有權移轉登記，將其私章放
置於陳姵君處），而於同年七月三日交由不知情之宋金龍持向高
雄縣美濃地政事務所辦理所有權移轉登記，行使該偽造之買賣契
約書、土地登記申請書及明知不實之所有權移轉登記之有關文件
，使公務員登載於土地登記簿上，足以生損害於該地政事務所對
土地登記之正確性及陳玉英等情。因而撤銷第一審諭知上訴人無
罪之判決，改判依牽連犯規定，從一重論處上訴人行使偽造私文
書，足以生損害於公眾及他人罪刑，固非無見。
惟查：審理事實之法院，對於案內與待證事實有重要關係，而屬
依法應予調查之證據，如未依法調查或雖已調查而未調查明白，
即與證據未經調查無異，如率行判決，其判決當然為違背法令。
又證據之證明力，固屬於法院判斷之自由，但不得違背經驗法則
，如其判斷仍存有疑竇，在釐清前，尚難遽採為被告有利或不利
之認定。(一)、原判決謂告訴人陳玉英之女陳美霞以六十五萬元出
售前開六三六號土地予上訴人之同時，衡情不可能再將當時價值
數百萬元之同地段二一二號土地附贈予上訴人，而認所附贈者，
應係同段一二七號土地云云。然卷附土地登記簿謄本記載前開二
一二號土地之面積為11710平方公尺，一二七號土地之面積為250
90平方公尺，該一二七號土地之面積為二一二號土地之二倍有餘
，該二筆土地於八十二年三月間簽訂前開不動產買賣合約書時之
價值如何？茍當時一二七號土地之價值較二一二號土地之價值為
高，則原判決認陳美霞代其母以六十五萬元出售前開六三六號土
地予上訴人，不可能同時再將當時價值數百萬元之二一二號土地
附贈予上訴人，卻認所附贈者，為同段一二七號土地，即有違論
理法則。實情如何？原審未詳加調查釐清，遽為前開不利於上訴
人之論斷，其審理猶有未盡。(二)、前開二一二號土地於八十六年
間，始由代書陳姵君代告訴人陳玉英辦理旱地耕作權，並與二二
四、二０八、二二二、六三六號等筆土地一起取得所有權，有卷
附高雄縣美濃鎮地政事務所九十年九月二十八日美地一字第五四
六八號函送之土地登記資料影本可稽。足見八十二年三月間前開
土地買賣簽約時，告訴人陳玉英僅有二一二號土地之承租權，當
時尚未取得所有權，陳美霞何來持有所有權狀？原審未察，遽採
陳美霞所稱簽約時伊要送給上訴人之土地不可能是二一二號土地
，因二一二號土地之權狀當時就在伊手上，伊不可能（將該筆土
地）讓給上訴人等語，為上訴人不利論據之一，亦嫌速斷。(三)、
證人即土地代書陳姵君於事實審偵、審中迭稱：「他們（指陳美
霞等人）本來為辦理繼承登記，而他們兄弟姐妹均到我事務所，
當時是說要辦理繼承登記，以及二筆土地移轉登記予甲○○，當
時甲○○也一起來，但是移轉登記予甲○○土地之地號未確定…
…」等語。如果無訛，所謂要將二筆土地移轉登記予上訴人，該
二筆土地是否均在該次欲辦理繼承登記之土地中？何以陳姵君代
辦繼承登記之土地，無二一七號土地（原審上更(一)字卷第八十五
、八十六頁）？茍如證人陳美霞所稱買賣附贈之土地為二一七號
土地，然託陳姵君代辦繼承登記之土地，既未包括二一七號土地
，如何同時委由陳姵君將該筆土地連同買賣之六三六號土地，移
轉登記予上訴人？以上疑竇，攸關上訴人有無前開犯行之認定，
原審未詳加究明釐清，遽為上訴人不利之認定，亦有應於審判期
日調查之證據，而未予調查之違法。上訴意旨指摘原判決不當，
尚非全無理由，應認有撤銷發回更審之原因。至原判決不另為無
罪之諭知部分，基於審判不可分原則，併予發回，附此明。
據上論結，應依刑事訴訟法第三百九十七條、第四百零一條，判
決如主文。
中　　華　　民　　國　九十四　年　　三　　月　三十一　日
                      最高法院刑事第十庭
                          審判長法官  陳　正　庸
                                法官  賴　忠　星
                                法官  王　居　財
                                法官  林　開　任
                                法官  林　立　華
      本件正本證明與原本無異
                                      書  記  官
中　　華　　民　　國　九十四　年　　四　　月　　八　　日
                                                    Ａ
